【裁判字號】    97,消債更,876
【裁判日期】    980608
【裁判案由】    聲請更生程序
【裁判全文】
臺灣高雄地方法院民事裁定           97年度消債更字第876號
聲  請  人  甲○○
上列當事人因消費者債務清理事件聲請更生，本院裁定如下：
    主  文
聲請人即債務人甲○○自中華民國九十八年六月八日下午四時起
開始更生程序。
命司法事務官進行本件更生程序。
    理  由
一、聲請意旨略以：聲請人前於民國95年間依「中華民國銀行公
    會會員辦理消費金融案件無擔保債務協商機制」（下稱債務
    協商機制）向最大債權銀行即國泰世華銀行股份有限公司（
    下稱國泰世華銀行）請求共同協商債務清償方案，並達成分
    期還款協議，同意自95年6月起，分96期，利率7％，按月償
    還新臺幣（下同）24,411元。惟因聲請人工作收入不穩定，
    每月收入僅約20,000元，於扣除必要生活費用及扶養父母親
    之費用後已難以維持生活，係賴親友資助始能履行協商，終
    致聲請人勉力繳納數期協商款後，不得已繳款至95年11月即
    告毀諾。聲請人並非有意避債，實因上開不可歸責於己之事
    由所致，又無擔保或無優先權之債務總額未逾1,200 萬元，
    復未經法院裁定開始清算程序或宣告破產，爰依法聲請更生
    等語。
二、按債務人與金融機構協商成立者，不得聲請更生或清算，但
    因不可歸責於己之事由，致履行顯有重大困難者，不在此限
    ；本條例施行前，債務人依金融主管機關協調成立之中華民
    國銀行公會會員辦理消費金融案件無擔保債務協商機制與金
    融機構成立之協商，準用前項之規定，消費者債務清理條例
    （下稱本條例）第151 條第5 項、第6 項分別定有明文。依
    上開規定，債務人已與金融機構協商成立，或於本條例施行
    前，已依金融主管機關協調成立之中華民國銀行公會會員辦
    理消費金融案件無擔保債務協商機制與金融機構成立協商者
    ，既已與金融機構協商成立，則債務人必須受該協商條件之
    拘束，不許債務人任意毀諾，乃明定債務人必須因不可歸責
    於己之事由，致履行協商顯有重大困難，始得聲請更生或清
    算，以避免債務人任意毀諾而濫用債務清理機制之道德危險
    。又所謂「不可歸責於己之事由致履行顯有重大困難」，原
    則上應係指客觀上聲請人之支出增加，或財產、收入減少，
    非其成立協商時所能預期，諸如物價上漲、家屬患病等導致
    支出增加，或因意外、病痛無法工作、僱用之公司倒閉或裁
    員、減薪等以致收入減少等情；惟縱使財產及收支狀況無甚
    變動，但因協商時居於劣勢，未能實質參與協議，僅為爭取
    利息減少或分期清償之些許優惠，勉予允諾，惟其財產及收
    入客觀上難以如期履行之情形，亦應認該當。
三、本件聲請人於95年依「中華民國銀行公會會員辦理消費金融
    案件無擔保協商機制」與各債權銀行協商成立，當時積欠無
    擔保債務合計為1,790,457 元，與全體債權人達成分期還款
    協議，同意自95年6 月起，分96期、利率7 ％之方式，按月
    償還24,411元。嗣繳納至95年11月止，即未依約履行等情，
    有協議書、無擔保債務還款計劃書、財團法人金融聯合徵信
    中心當事人查詢個人資料（信用報告）回覆書及國泰世華銀
    行之繳款證明附卷可憑，堪認上情屬實。
四、本件聲請人主張：伊任職於傑克飾品，每月收入僅20,000元
    ，除個人必要生活費用外，尚須支付父母親之扶養費用各3,
    664 元，已無法負擔協商之金額24,411元，而難以維持生活
    ，經查：
（一）聲請人之目前尚欠金融機構無擔保消費借貸債務1,458,99
      1 元，另有資產管理公司之債務52,000元，有財團法人金
      融聯合徵信中心信用報告可證（本院卷第21至32頁）。
（二）聲請人任職於傑克飾品，名下無財產，其於95年、96年度
      均無所得資料，然稅捐單位之所得資料僅係於納稅義務人
      為所得申報或扣繳單位為所得扣繳時始會有之，其清單所
      列無所得者，實際上並非即為無其它所得、收入，據聲請
      人提出之在職證明書所示，其自95年2 月迄今均任職於傑
      克飾品，每月薪資所得約為22,000元等情，足見聲請人顯
      未辦理薪資所得申報，此有聲請人之在職證明書、薪資證
      明、財政部高雄市國稅局95及96年度綜合所得稅各類所得
      資料清單、財產歸屬資料清單及聲請人戶籍謄本在卷足憑
      （本院卷第14-15 、20、39- 41頁）。
（三）至聲請人主張需支付父母之扶養費用每月各3,664元，按
      「負扶養義務者有數人而其親等同一時，應各依其經濟能
      力，分擔義務」、「受扶養權利者，以不能維持生活而無
      謀生能力者為限。前項無謀生能力之限制，於直系血親尊
      親屬，不適用之。」、「因負擔扶養義務而不能維持自己
      生活者，免除其義務。但受扶養權利者為直系血親尊親屬
      或配偶時，減輕其義務。」、「扶養之程度，應按受扶養
      權利者之需要與負扶養義務者之經濟能力及身分定之。」
      ，民法第1115條第3項、第1117條、第1118條、第1119條
      分別定有明文。聲請人固陳稱需扶養其父楊明宗、其母黃
      秀蓮，每月支出2人扶養費用各3,664元云云，然其父楊明
      宗（38年6月14日生），名下有土地2筆、房屋1棟，95年
      、96年度均有薪資所得96,000元，其母黃秀蓮（43年1月
      23日）95、96年分別有利息所得3553元、3683元，名下無
      財產等情，此有綜合所得稅各類所得資料清單、財產歸屬
      資料清單及戶籍謄本等件在卷足憑，則聲請人之父既有所
      得，而名下復尚有土地2筆、房屋1棟，應足以負擔自身生
      活所需，並無不能維持生活可言，故聲請人主張每月給付
      其父扶養費3,664元部分，自無可採。至聲請人之母黃秀
      蓮確無任何收入及財產，其已無法維持生活，堪予認定。
      審酌黃秀蓮除聲請人外，另有2名子女，應與聲請人共同
      負擔扶養費用，扶養比例本應各為三分之一，並參酌聲請
      人負債之現狀，受扶養人黃秀蓮每月最低生活支出以97年
      度高雄市最低生活費分別為每人每月10,072元計算，則聲
      請人每月給付其母扶養費僅於3,357元範圍內，尚屬可採
      。
（四）綜上所述，依聲請人毀諾時95年每月收入約22,000元為核
      算基礎，尚不足清償原協議償還之款項每月24,411元，更
      遑論尚須支付維持個人必要生活之費用及扶養費用，欲如
      期履行顯有重大之困難。雖95年協商當時，聲請人收入狀
      況與今日相較並無差異，但聲請人資力不佳，依其財產所
      得狀況，如確實依協議履行，恐難以維持個人基本生活之
      所需，足見其當時確無實質協談空間，債權銀行並未詳實
      綜核聲請人之財產及收支情形，以擬定適切之還款方案。
      因此，聲請人主張係賴親友接濟，經苦撐還款數期後，終
      無力清償，係屬不可歸責於己之上開事由所致，且已不能
      清償債務，即屬有據，應信為真。
五、末按「法院開始更生程序之裁定，應載明其年、月、日、時
    ，並即時發生效力。」、「法院裁定開始更生或清算程序後
    ，得命司法事務官進行更生或清算程序，必要時得選任律師
    、會計師或其他適當之自然人或法人一人為監督人或管理人
    。」消費者債務清理條例第45條第1 項、第16條第1 項分別
    定有明文。本件聲請人與金融機構協商成立後，非因可歸責
    於己之事由而無法繼續履行，且依其目前收入及財產狀況，
    未償之債務應屬不能清償，有如上述。此外，亦查無聲請人
    有消費者債務清理條例第46條各款所定駁回更生聲請等事由
    ，有本院民事紀錄科查詢表及臺灣高等法院被告前案紀錄表
    在卷可憑。且聲請人既非從事營業活動而屬受薪之消費者，
    ，所負無擔保或無優先權之債務總額亦未逾1,200 萬元。從
    而，聲請人聲請更生，洵屬有據，應予准許，爰命司法事務
    官進行本件更生程序。
六、依消費者債務清理條例第11條第1 項、第45條第1 項、第16
    條第1 項，裁定如主文。
中    華    民    國    98    年    6     月     8    日
                  民事第三庭  法  官  朱玲瑤
上為正本係照原本作成。
本件不得抗告。
本裁定已於98年6月8日下午4時公告。
中    華    民    國    98    年    6     月     8    日
                              書記官  楊銘仁


司法院資訊處製作；財團法人民間司法改革基金會備份。
